【裁判字號】    98,訴,2245
【裁判日期】    990330
【裁判案由】    遷讓房屋   等
【裁判全文】
臺灣高雄地方法院民事判決              98年度訴字第2245號
原      告  丙○○
訴訟代理人  何曜男律師
複代理人    王建宏律師
被      告  乙○○
訴訟代理人  李慶榮律師
            孫守濂律師
            許泓琮律師
被      告  甲○○
上列當事人間請求遷讓房屋等事件，本院民國99年3月16日言詞
辯論終結，判決如下：
    主  文
被告乙○○應自高雄市○○區○○路三十八號房屋及如附圖所示
增建未保存登記建物遷出，並交付予原告。
被告甲○○應自高雄市○○區○○路三十八號房屋一樓遷出，並
返還予原告。
被告甲○○應將設於高雄市○○區○○路三十八號之甲○○自營
計程車行營業登記辦理遷出登記。
訴訟費用由被告乙○○負擔四分之三，餘由被告甲○○負擔。
本判決第一項於原告以新臺幣玖拾萬元供擔保後，得假執行。
但被告乙○○以新臺幣貳佰柒拾玖萬壹仟元為原告預供擔保，得
免為假執行。
本判決第二項於原告以新臺幣壹拾貳萬元供擔保後，得假執行。
但被告甲○○以新臺幣拾捌萬仟捌佰陸拾玖元為原告預供擔
保，得免為假執行。
    事實及理由
一、原告主張：伊於民國98年6 月16日自本院民事執行處得標買
    受被告乙○○所有坐落高雄市○○區○○段二小段68地號土
    地及其上同段457 建號即門牌號碼汾陽路38號（面積234.96
    平方公尺）暨如附圖所示增建未保存登記部分（面積90.05
    平方公尺）建物（下稱系爭房地、系爭房屋），並於同年7
    月16日辦妥所有權移轉登記。被告乙○○雖為系爭房屋所有
    權人，但既經拍賣由伊取得所有權，被告乙○○即負有交付
    標的物於伊之義務；而被告甲○○雖曾於本院民事執行處具
    狀陳稱被告乙○○同意其「無償使用」系爭房屋1 樓，其並
    將「甲○○自營計程車行」營業所在地址登記為系爭房屋，
    惟伊並無繼受義務，被告甲○○自屬無權占有系爭房屋。經
    伊屢請被告自系爭房屋遷出，被告均置之不理，迄今仍占用
    系爭房地。為此，爰對被告乙○○依民法第348 條1 項規定
    、對被告甲○○依民法第767 條規定，提起本件訴訟。並聲
    明：(一)被告乙○○應自系爭房屋遷出，並交付予原告；(二)被
    告甲○○應自系爭房屋1 樓遷出，並返還予原告；(三)被告甲
    ○○應自系爭房屋將「甲○○自營計程車行」之營業登記辦
    理遷出登記；(四)第1 、2 項聲明願供擔保，請准宣告假執行
    。
二、被告答辯：
(一)、被告乙○○部分：伊於76年間買受系爭房地時，被告甲○○
    曾以新臺幣（下同）300,000 元贊助，雙方曾就系爭房屋1
    樓使用收益簽有協議書，約定由被告甲○○有償租用以供作
    計程車行辦公室使用迄今。被告甲○○取得系爭房屋1 樓使
    用權，顯與300,000 元贊助款有對價關係，自非無償性質之
    使用借貸，而屬有償性質之租賃。原告應買系爭房地後依法
    繼受該租賃關係，是被告甲○○基於與原告間之租賃關係，
    合法占用系爭房屋1 樓，並由原告間接占有中，伊目前即無
    占用系爭房屋1 樓之情事。是除系爭房屋1 樓外，原告請求
    伊自系爭房屋2 樓以上遷出，伊無意見，惟願以拍定金額再
    加價之方式向原告買回系爭房地等語，資為抗辯。並聲明：
    (一)原告之訴駁回；(二)如受不利判決，願供擔保，請准宣告免
    為假執行。
(二)、被告甲○○部分：伊與被告乙○○為兄妹關係，伊曾出資30
    0,000 元供乙○○買受系爭房屋，有償租用系爭房屋1 樓為
    計程車行辦公室使用，並口頭約定，俟清償300,000 元後按
    月給付被告乙○○3,000 元租金，是伊僅為使用系爭房屋1
    樓之善意第三人，伊係距98年12月10日準備程序期日前1 個
    多月，始知系爭房地為法院查封等語，資為抗辯。並聲明：
    (一)原告之訴駁回；(二)如受不利判決，願供擔保，請准宣告免
    為假執行。
三、本件兩造不爭執事項及爭點：
(一)、不爭執事項：
 1、原告於98年6 月16日自本院民事執行處得標買受被告乙○○
    所有之系爭房地，並於同年7 月16日辦妥所有權移轉登記。
    此有系爭房地登記謄本、所有權狀影本、本院民事執行處98
    年7 月1 日雄院高96執齊字第75002 號函、高雄市政府地政
    處三民地政事務所96年10月5 日三法建字第002800號複丈成
    果圖（即附圖）附卷可按（見本院卷第7 頁至第9 頁、第21
    頁至第34頁、第122 頁）
 2、被告乙○○現仍占有使用系爭房屋之2 樓至4 樓及增建部分
    全部，被告甲○○現仍占有使用系爭房屋之1 樓。
 3、「甲○○自營計程車行」於77年1 月8 日經核准設立，負責
    人為被告甲○○，登記營業所在地址為系爭房屋。此有營利
    事業統一發證設立登記申請書、商業登記抄本在卷可憑（見
    本院卷第98頁至第99頁）。
 4、被告間有簽立76年12月10日協議書（下稱系爭協議書），此
    有該協議書影本附卷足稽（見本院卷第53頁）。
(二)、爭點：
 1、被告間就系爭房屋1 樓是否曾有租賃契約關係存在？
 2、被告甲○○對於系爭房屋1 樓，是否為無權占用？原告請求
    被告甲○○遷出返還系爭房屋1 樓，以及將「甲○○自營計
    程車行」之營業登記自系爭房屋辦理遷出登記，是否有理？
 3、原告依民法第348 條第1 項請求被告乙○○遷讓交付系爭房
    屋，是否有理？
四、茲就上開爭點，析述本院得心證之理由如下：
(一)、被告間就系爭房屋1 樓是否曾有租賃契約關係存在？
 1、被告抗辯渠等簽訂系爭協議書而就系爭房屋1 樓有租賃關係
    存在，被告甲○○乃於77年1 月8 日將系爭房屋登記為「甲
    ○○自營計程車行」之營業所在地迄今，固提出系爭協議書
    及「甲○○自營計程車行」營利事業登記證為憑（見本院卷
    第53頁、第62頁至第63頁）。惟查，實務上單純提供住址作
    為他人公司行號之營業登記地址，而未實際提供營業場所供
    他人使用之情，所在多有，尚不能僅憑「甲○○自營計程車
    行」營利事業登記證即逕認被告間就系爭房屋曾有租賃關係
    存在。又被告間如確以系爭協議書就系爭房屋1 樓為租賃之
    約定，理應於協議書中載明雙方為租賃關係，並明確約定每
    月租金若干，然觀諸系爭協議書，並未出現出租、承租或租
    用等可表示為租賃關係之用語，甚且無最重要之租金約定，
    此節已與一般租賃契約之約定內容有異。
 2、雖依系爭協議書所載，被告乙○○購買系爭房屋時曾獲有被
    告甲○○贊助300,000 元，被告乙○○遂據此抗辯300,000
    元贊助款即被告甲○○使用系爭房屋1 樓之對價。然觀諸系
    爭協議書記載「本人（即被告乙○○）同意本屋1 樓，無條
    件提供予甲○○作為計程車行辦公處所使用」等語明確，顯
    見被告乙○○係「無條件」將系爭房屋1 樓提供予甲○○使
    用，實難認被告甲○○贊助被告乙○○購屋款300,000 元與
    被告乙○○同意提供系爭房屋1 樓予被告甲○○作為計程車
    行使用間有法律上之對價關係存在。且關於被告間是否有租
    金之約定及給付，被告甲○○稱陳：除300,000 元外，沒有
    支付租金予被告乙○○，當初講好300,000 元還我之後，我
    就每月給3,000 元租金等語在卷（見本院卷第40頁至第41頁
    ），被告甲○○既陳稱被告乙○○須返還300,000 元，此情
    足徵被告乙○○辯稱300,000 元贊助款即為被告甲○○使用
    系爭房屋1 樓之對價，並不實在。
 3、再者，自使用協議書簽定之日即76年12月10日起迄至現在，
    已逾22年，倘被告間就系爭房屋1 樓確有每月租金3,000 元
    之租賃約定，被告甲○○應付租金至少已達792,000 元（計
    算式：3,000 ×12×22＝792,000 ），縱扣抵被告甲○○給
    予被告乙○○購屋之贊助款300,000 元，被告乙○○對被告
    甲○○應尚有492,000 元之租金債權，然被告甲○○竟陳稱
    未曾支付任何租金予被告乙○○，被告乙○○亦未陳述有向
    被告甲○○催討租金之舉，此情顯與一般租賃常情相悖。
 4、此外，觀諸被告乙○○於97年5 月14日於本院民事執行處陳
    稱系爭房屋係由其自住，有本院96年度執字第75002 號執行
    卷影本可按。另本院95年度執字第49354 號給付票款強制執
    行事件中，本院執行處書記官於95年11月10日會同訴外人即
    債權人劉菊英前往系爭房屋執行查封程序，債務人之女在場
    陳稱系爭房屋現為債務人即被告乙○○自住，亦有該次查封
    筆錄附於本院95年度執全字第5691號卷可參。參酌被告乙○
    ○之女於95年11月10日及被告乙○○於97年5 月14日陳述系
    爭房屋之使用狀況，均未曾提及系爭房屋1 樓有出租予被告
    甲○○供其作為計程車營業辦公處所使用之情，且本院於上
    開執行案件至現場履勘或查封時，均無查悉系爭房屋1 樓有
    供作計程車行使用而記載於相關筆錄之情形，足認被告甲○
    ○並未租用系爭房屋1 樓經營計程車行，要屬無疑。綜上事
    證交互相析，被告辯稱彼此間就系爭房屋1 樓曾有租賃關係
    存在，非屬實情，渠等藉此脫延強制執行程序及拍定物交付
    之意圖，至為顯然。
(二)、被告甲○○對於系爭房屋1 樓，是否為無權占用？原告請求
    被告甲○○遷出返還系爭房屋1 樓，以及將「甲○○自營計
    程車行」之營業登記自系爭房屋辦理遷出登記，是否有理？
 1、按所有人對於無權占有或侵奪其所有物者，得請求返還之。
    對於妨害其所有權者，得請求除去之。當事人主張有利於己
    之事實者，就其事實有舉證之責任。民法第767 條前段、中
    段及民事訴訟法第277 條前段分別定有明文。又以無權占有
    為原因，請求返還所有物之訴，苟被告對於原告就其物有所
    有權之事實，已無爭執，而僅以非無權占有為抗辯者，被告
    應就其抗辯有如何權源占有之事實證明之。如不能證明，應
    認原告之請求為正當（最高法院72年度臺上字第2516號判決
    參照）。
 2、系爭房屋業經原告拍定，並登記為原告所有，為兩造不爭之
    事實，而被告乙○○與被告甲○○間就系爭房屋1 樓並無租
    賃關係存在，業經本院認定如前，被告辯稱本件應有民法第
    425 條買賣不破租賃原則之適用，顯屬無據。又縱然被告乙
    ○○確曾將系爭房屋1 樓無償借予被告甲○○作為自營計程
    車行之辦公處所使用，基於債之相對性，被告甲○○並不得
    援引與被告乙○○間之使用借貸關係對抗原告。原告既已拍
    定買受系爭房屋，被告甲○○復未舉證有何得占用系爭房屋
    1 樓之合法權源，自屬無權占用系爭房屋1 樓，可堪認定。
    是以，原告請求被告甲○○自系爭房屋1 樓遷出，並返還系
    爭房屋1 樓，即屬正當。
 3、又「甲○○自營計程車行」之營業所在地址迄今尚登記為系
    爭房屋，有商業登記抄本在卷可按（見本院卷第98頁）。原
    告既未同意將系爭房屋供被告甲○○繼續登記為「甲○○自
    營計程車行」之營業處所，此節自屬對原告之系爭房屋所有
    權有所妨害，是原告請求被告甲○○將「甲○○自營計程車
    行」自系爭房屋辦理遷出登記，以維護其所有權之圓滿行使
    狀態，亦屬有據。
(三)、原告依民法第348 條第1 項請求被告乙○○遷讓交付系爭房
    屋，是否有理？
 1、按依強制執行法所為之拍賣，應解釋為買賣之一種，即債務
    人為出賣人，拍定人為買受人，而以拍賣機關代替債務人立
    於出賣人之地位，業據最高法院47年台上字第152 號、48年
    台抗字第83號、80年台抗字第143 號著有判例意旨可資參照
    。次按，物之出賣人，負交付其物於買受人，並使其取得該
    物所有權之義務，民法第348 條第1 項定有明文。
 2、系爭房屋業經原告拍定，依前揭判例意旨，堪認係法院代替
    債務人即被告乙○○立於出賣人之地位，將系爭房屋出賣予
    拍定人即原告。被告乙○○雖辯稱系爭房屋1 樓早已出租予
    被告甲○○，基於買賣不破租賃原則，原告應繼受該租賃關
    係，是系爭房屋1 樓已由原告間接占有中，原告請求其交付
    系爭房屋1 樓，並無理由等語置辯。惟被告間就系爭房屋1
    樓並無租賃關係存在，業經本院認定明確，原告即無被告所
    辯應繼受該租賃關係而已取得間接占有可言。是以，原告依
    據民法第348 條第1 項規定，請求被告乙○○自系爭房屋遷
    出，並交付予原告，洵屬正當。
五、綜上所述，被告間就系爭房屋1 樓並無租賃關係存在，且系
    爭房地已由原告拍定買受，被告乙○○縱然曾經將系爭房屋
    1 樓無償借予被告甲○○使用，此無償使用借貸關係亦不得
    對抗嗣後取得系爭房地所有權之原告。從而，原告依據民法
    34 8條第1 項規定，請求被告乙○○自系爭房屋遷出並交付
    之，復依據民法第767 條規定，請求被告甲○○自系爭房屋
    1 樓遷出並返還之，並將「甲○○自營計程車行」之營業登
    記自系爭房屋辦理遷出登記，為有理由，應予准許。
六、本判決第1 、2 項兩造分別陳明願供擔保請准宣告假執行或
    免為假執行，核均無不合，爰分別酌定相當之擔保金額，予
    以准許。
七、本件事證已臻明確，兩造其餘攻擊防禦方法及所提之證據，
    經審酌與本院前揭判斷不生影響，爰不一一論述，併此敘明
    。
八、據上論結，本件原告之訴為有理由，依民事訴訟法第78條、
    第85條第1 項後段、第390 條第2 項、第392 條第2 項，判
    決如主文。
中    華    民    國    99    年    3     月    30    日
                  民事第六庭  法  官  林書慧
正本係照原本作成。
如不服本判決，應於送達後20日內，向本院提出上訴狀並表明上
訴理由，如於本判決宣示後送達前提起上訴者，應於判決送達後
10日內補提上訴理由書（須附繕本）。
中    華    民    國    99    年    3     月    30    日
                              書記官  史華齡

司法院資訊處製作；財團法人民間司法改革基金會備份。
